最高法院刑事判決　　　　　　　　　 111年度台上字第3986號
上　訴　人　臺灣高等檢察署檢察官李叔芬
被　　　告　戴元章


選任辯護人　林淑娟律師
上列上訴人因被告傷害案件，不服臺灣高等法院中華民國111年4
月28日第二審判決（110 年度上訴字第3206號，起訴案號：臺灣
新竹地方檢察署108 年度調偵字第49號），提起上訴，本院判決
如下：
    主  文
原判決關於戴元章被訴傷害少年葉○志無罪部分撤銷，發回臺灣
高等法院。
其他（即戴元章被訴傷害戴章全、邱煥欽無罪部分）上訴駁回。
    理  由
壹、關於被告戴元章成年人被訴故意對少年葉○志（案發時為少
    年，現已滿18歲，名字、年籍詳卷）傷害無罪部分：
一、本件原判決以公訴意旨略以：被告為成年人，與戴章全等多
    位鄰居間因有土地界址糾紛而不合。被告於民國107 年7月7
    日12時許，在新竹市○區○○街000巷0號後方，手持手機與
    手持手機之少年葉○維（案發時為少年，現已滿18歲，名字
    、年籍詳卷）近距離互相朝對方拍攝，被告竟基於毀損之犯
    意，突然以左前臂揮擊葉○維握住手機之右手，使葉○維之
    手機摔落於地，造成手機螢幕裂痕及鏡頭裂痕、背蓋周邊磨
    損變形之損壞（被告被訴毀損部分係不得上訴第三審之罪名
    ，且檢察官之上訴範圍並未包括此部分，此部分業經判決無
    罪確定）。而在現場附近之戴章全、葉○志、吳明遠、邱煥
    欽、鍾俊男等人，見悉上情，紛紛趨向被告，質問被告為何
    滋事，被告竟基於傷害之犯意，揮擊夾住不明硬物之右拳頭
    毆打戴章全之左臉部2 拳，旋以該右拳頭毆打鍾俊男（鍾俊
    男未提告訴），又以該右拳頭毆打葉○志之頭部暨左眼部位
    ，再以該右拳頭毆打吳明遠之鼻部（吳明遠部分已於第一審
    撤回告訴，經第一審為不受理判決），緊接著以右拳頭毆打
    邱煥欽之頭部暨左側臉部，致戴章全、葉○志、吳明遠、邱
    煥欽分別受有左臉部挫傷併瘀血及腫脹等傷害、頭部創傷併
    腦震盪症候群、左側眼皮深部撕裂傷併結膜水腫等傷害、鼻
    部鈍挫傷併表淺性擦傷等傷害、頭部創傷併腦震盪、左側臉
    部挫傷等傷害（按戴章全、邱煥欽部分詳後述），因認被告
    故意對葉○志傷害部分，涉犯兒童及少年福利與權益保障法
    第112條第1項前段、（修正前）刑法第277條第1項之成年人
    故意對少年犯傷害罪嫌等語。惟經審理結果，認為被告係為
    防衛自己生命、身體權及居住安全法益所為防衛行為，且未
    過當，得主張正當防衛而阻卻違法，不成立上開罪名，因而
    撤銷第一審此部分科刑之判決，改判諭知被告無罪，固非無
    見。
二、惟查：
  ㈠108年5月29日修正前刑法第277條第1項傷害罪之法定刑為「
    3年以下有期徒刑、拘役或1千元以下罰金。」經依兒童及少
    年福利與權益保障法第112條第1項前段規定，成年人故意對
    兒童犯罪加重其刑至二分之一後，其最重之有期徒刑已逾 3
    年，即非屬刑事訴訟法第376條第1項第1 款所列不得上訴於
    第三審法院之案件，合先敘明。
  ㈡科刑判決所認定之事實，必須與其所採用之證據內容相適合
    ，否則即屬證據上之理由矛盾，其判決為當然違背法令。本
    件原判決理由說明觀諸卷附案發現場光碟之翻拍照片及原審
    勘驗筆錄亦可知，案發當日係戴章全偕同葉○志、吳明遠、
    邱煥欽、鍾俊男及真實姓名年籍均不詳之一行人，突然出現
    在被告所住新竹市○區○○街000巷0號建物之鐵捲門處，其
    中1 人以巨型木棍抵住被告住家之鐵捲門後，被告始出現在
    該處，且相較於對方之一行人，被告僅隻身1 人，而於被告
    出現之際，前揭在場之人立即包圍被告，被告此時始有反擊
    之舉，於過程中或見被告為灰衣男子抱住，或遭壓制於牆壁
    乙節，有原審勘驗筆錄及翻拍照片在卷足憑，因認被告斯時
    確係獨自1 人面對戴章全、葉○志、吳明遠、邱煥欽、鍾俊
    男等人主動之攻擊等旨（見原判決第5頁第9至19行）。惟依
    本件案發之時序，依新竹市警察局第一分局樹林頭派出所之
    現場照片所示，影片IMG_2094（5秒）（13秒）編號1、2 所
    示之照片，李長青、戴章全、邱煥欽及鍾俊男等4 人正準備
    在地上噴漆，並未理會被告，此時被告在戴章全等人之側面
    進行錄影蒐證、影片IMG_2094（20秒）編號3 所示之照片，
    邱煥欽在地上協助拉線，被告持續持手機進行錄影動作，IM
    G_2094（22秒）編號4 所示之照片，被告與葉○維雙方互持
    手機拍攝對方進行錄影，IMG_2094（30秒）編號5 所示之照
    片，被告以左前臂揮擊葉○維握住手機之右手，使葉○維之
    手機摔落於地，接著雙方爆發衝突（IMG_2094〈58秒〉編號
    7所示之照片）（以上見臺灣新竹地方檢察署107年度偵字第
    8015號卷第146至149頁）。核與第一審當庭勘驗光碟名稱「
    IMG_2094.mp4」、「IMG_2095.mp4」及「20180707-123700.
    dvf 」檔案之結果大致相符：「（以下為『IMG_2094.mp4』
    檔案勘驗結果）編號1 ：（播放影片時間：00：00：22）被
    告持手機，葉○維亦持手機且面對被告。編號2 ：（播放影
    片時間：00：00：26）被告與葉○維均持手機互照對方。編
    號3 ：（播放影片時間：00：00：30）被告突舉起持手機之
    左手往葉○維持手機之右手揮舉，葉○維右手所持手機因而
    掉落於地。編號4 ：（播放影片時間：00：00：31）葉○維
    雙手抓住被告左手。編號5 ：（播放影片時間：00：00：32
    ）葉○維所持之手機掉落地面。編號6：（播放影片時間：0
    0 ：00：41）被告對葉○維說：『沒關係，你打我』。編號
    7 ：（播放影片時間：00：01：00）被告右手握拳（背景女
    聲：『你打人喔』）。編號8：（播放影片時間：00：01：0
    3）被告向戴章全揮擊右拳，右拳夾住不明硬物。編號9：（
    播放影片時間：00：01：03）被告右手握拳夾住不明硬物。
    編號10：（播放影片時間：00：01：04）被告右手握拳往戴
    章全所站方向再揮擊第2 次。編號11：（播放影片時間：00
    ：01：06）被告向鍾俊男揮拳。編號12：（播放影片時間：
    00：01：07）被告右手握拳向葉○志臉部揮擊。編號13：（
    播放影片時間：00：01：07）被告右手握拳擊中葉○志臉部
    。編號14：（播放影片時間：00:01:09）被告右手握拳夾住
    不明硬物，往鍾俊男方向揮擊。編號15：（播放影片時間：
    00：01：11）被告右手握拳揮擊鍾俊男臉部。編號16：（播
    放影片時間：00:01:12）畫面中一位平頭男子出手摸鍾俊男
    頭部。（以下為『C』光碟名稱『20180707-123700.dvf』檔
    案勘驗結果）編號26：（影片畫面時間：12：46：38）被告
    穿藍色上衣、紅色短褲，持手機攝錄現場，自畫面左側出現
    。編號27：（影片畫面時間：12：47：21）葉○維持手機自
    畫面左側出現，被告持手機攝錄現場，往畫面右下方走去。
    編號28：（影片畫面時間：12：47：32）葉○維與另一女子
    均持手機在場攝錄。編號29：（影片畫面時間：12：47：41
    ）葉○維走近被告，被告往後退攝錄現場，2 人面對面，葉
    ○維將手機鏡頭對著被告。編號30：（影片畫面時間：12：
    47：46）被告與葉○維均持手機互攝對方。編號31：（影片
    畫面時間：12：47：49）被告突然舉起左手朝葉○維右手臂
    往下揮動，葉○維右手所持之手機因而掉落於地。編號32：
    （影片畫面時間：12：47：50）葉○維所持手機落地。編號
    33：（影片畫面時間：12：47：51）葉○維出手推被告胸口
    ，被告往後坐地。編號34：（影片畫面時間：12：47：51）
    被告被葉○維推擠後，往後坐地。編號35：（影片畫面時間
    ：12：47：52）被告坐在地上。編號36：（影片畫面時間：
    12：47：53）被告隨即站起。編號37：（影片畫面時間：12
    ：48：04）被告與葉○維起爭執。編號38：（影片畫面時間
    ：12：48：09）被告往畫面左側方向走去。（以下為檔案名
    稱『IMG_2095.mp4』之勘驗結果）編號17：（播放影片時間
    ：00：00：04）被告身穿藍色上衣，被人群圍住，被告推畫
    面中手扶著木棍男子方向，該男子身體因此晃動。編號18：
    （播放影片時間：00：00：07）葉○志身穿黃綠色上衣，以
    手扶著木棍，被告被人群圍住，有出拳揮動的動作。編號19
    ：（播放影片時間：00：00：12）被告被人群圍住（背景聲
    ：『你打人喔』）。編號20：（播放影片時間：00：00：19
    ）葉○志轉身後突遭被告出拳毆打頭部2 下，葉○志因此低
    頭彎腰。編號21：（播放影片時間：00：00：20）被告出拳
    打鍾俊男，鍾俊男往前衝拉住被告，人群中有人出手毆打被
    告。編號22：（播放影片時間：00：00：38）被告被灰衣男
    子架住脖子，兩人往畫面中左側移動，人群中有人出手打人
    ，有人出手制止。編號23：（播放影片時間：00：00：53）
    鍾俊男站在被告前面，1名穿灰色T-shirt的男子抱住被告，
    制止雙方衝突。編號24：（播放影片時間：00：01：23）被
    告與對方互相叫囂，未再有肢體衝突。」以上有第一審法院
    110年3月23日勘驗筆錄及擷取照片在卷可按（見第一審卷第
    155至160、162-2 至162-20頁）。由以上新竹市警察局第一
    分局樹林頭派出所之現場照片及第一審之勘驗結果所示，戴
    章全等人初始在案發現場係在地上標示土地之界址所在，並
    無任何挑釁行為，被告則手持手機持續針對戴章全等人之行
    為做蒐證錄影，直到被告以左前臂揮擊葉○維握住手機之右
    手，使葉○維之手機摔落於地，葉○維則將被告推坐在地，
    才開始爆發衝突，原判決謂被告出現之際，前揭在場之人立
    即包圍被告，被告此時始有反擊之舉云云（見原判決第5 頁
    第14、15行），已與卷內證據不符。且依第一審當庭勘驗結
    果顯示，被告以左前臂揮擊葉○維握住手機之右手，使葉○
    維之手機摔落於地後，葉○維出手推被告胸口，使被告往後
    坐地，但被告隨即站起，與葉○維起爭執。嗣被告往畫面左
    側方向走去，未見戴章全等人有先對被告為攻擊行為，其後
    （播放影片時間：00：00：04）被告雖被人群圍住，但係被
    告先推畫面中手扶木棍男子方向，該男子身體因此晃動，且
    稍後被告即右手握拳夾住不明硬物，先後攻擊戴章全等人。
    倘若無誤，於被告右手握拳夾住不明硬物，先後攻擊戴章全
    等人之前，似無受現在不法侵害行為之情形，原判決稱被告
    隻身1 人出現於該處，欲排除該木棍之阻礙（指以木棍撐住
    鐵門，不讓鐵門放下）時，戴章全等人即一擁而上包圍並推
    擠被告，縱該處係被告之住所，然戴章全等人佔有人數之優
    勢，面對眾人之包圍及攻擊，被告當時顯已失去行動之自由
    ，且危及其生命、身體及居住環境之安全，戴章全等人前開
    舉止，持續侵害被告權益，且尚未終了，為現在不法之侵害
    云云（見原判決第7頁第1至11行），亦與第一審勘驗結果有
    間，依上述說明，難謂無證據上理由矛盾之違誤。
  ㈢原判決於理由稱被告平日係居住在新竹市○○段000-0 號土
    地，門牌為新竹市○區○○街000巷0號之建物內乙節，分據
    被告與戴章全供述在卷，並有地籍圖謄本、新竹市○○段（
    下稱○○段）000-0 地號土地複丈成果圖、土地登記第一類
    謄本在卷足憑，此部分自信屬實。另107 年7月7日中午12時
    許，戴章全為土地界址乙事，有偕同鍾俊男、吳明遠、邱煥
    欽、葉○維、證人曾德成、曾富雄、鄭詠堡等人至被告位於
    新竹市○區○○街000巷0號住處乙節，業據證人洪怡萍、鍾
    俊男、曾德成、曾富雄等證述在卷，足徵案發當日確係戴章
    全偕同其他人至被告居住上址無訛（見原判決第3頁第8至24
    行）。惟被告於偵查中提出之刑事補充狀稱：其居住之新竹
    市○區○○街000巷0號、0-0號係座落於新竹市○○段000、
    000及000地號，至於○○段000-0 地號係院子及停放車子的
    地方（見臺灣新竹地方檢察署108 年度調偵字第49號卷〈下
    稱調偵卷〉第61頁）。另莊○楹（即戴章全之母）於臺灣新
    竹地方法院對戴○鏞（按為被告之父）提起拆屋還地之民事
    事件，法院囑託新竹市地政事務所複丈結果，○○段 000-0
    地號係「空地」，有臺灣新竹地方法院107年度重訴字第156
    號民事判決所附之新竹市地政事務所土地複丈成果圖在卷可
    憑（見第一審卷第267至283頁），與上揭被告之供述大致相
    符，原判決稱被告居住之新竹市○區○○街000巷0號建物係
    坐落於○○段000-0 地號，亦與卷內證據不符。且上開建物
    若係坐落於○○段000-0 地號，依卷附土地登記第一類謄本
    ，該地之所有權人即為戴錦鏞（見調偵卷第66頁），莊盈楹
    有何權利對戴錦鏞提起拆屋還地之民事事件？且戴章全等人
    當日係因事發之處所，即新竹市○區○○街000巷0號後方土
    地，存有土地糾紛，並於107 年間提起民事訴訟（按臺灣高
    等法院後於109年11月17日以108年度重上字第662 號民事判
    決戴錦鏞應將坐落○○段000 地號土地上如附圖A、B、C、D
    所示，面積合計212 平方公尺之建物、草皮、魚池等地上物
    拆除，並將門牌號碼新竹市○○街000巷0之0 號房屋所設置
    如附圖●所示之電表、電箱移出，將上開土地騰空返還予莊
    盈楹及其他全體共有人。戴錦鏞不服提起上訴，業經本院於
    110年8月11日以110 年度台上字第1889號民事裁定上訴駁回
    確定），則戴章全等人稱事發當天係要於土地上噴漆劃線以
    確定界址，並興建圍牆等語，似非全然無據，且與第一審法
    院就「C」光碟名稱「20180707-123700.dvf」檔案勘驗擷取
    照片顯示，戴章全等人進入案發地點時，手上拿著噴漆、量
    尺、長線等物，並有於地上進行測量、對齊及劃線等動作乙
    節相符（見第一審卷第162-14至162-17頁），再者新竹市○
    ○段000-0地號與同段第000地號係相鄰，亦有地籍圖謄本在
    卷可參（見調偵卷第64頁）。倘若無訛，原判決稱本件案發
    地點係在新竹市○○段000-0 地號土地，而該地係戴錦鏞所
    有，與戴章全無涉，亦與其等訟爭之新竹市○○段000 地號
    土地無關，並認戴章全偕同葉○志、吳明遠、邱煥欽、鍾俊
    男及真實姓名年籍均不詳之人至本件案發現場，於法無據，
    且顯係刻意挑起事端云云（見原判決第6頁第8至15行），似
    亦與卷內資料不符。則戴章全等人進入案發現場是否有正當
    理由？以上疑點與本案實情之發現攸關，實情如何，自有查
    明之必要。原審對上開疑點未詳加調查釐清，逕憑新竹市○
    ○段000-0 地號土地係戴錦鏞所有，即遽認戴章全等人至本
    件案發現場，於法無據，且顯係刻意挑起事端云云，自有調
    查未盡及理由欠備之違法。
  ㈣以上或為上訴意旨所指摘，或為本院得依職權調查之事項，
    而原判決上開違誤影響事實之確定，本院無可據以為裁判，
    應將原判決此部分撤銷，發回原審法院更為審判。
貳、關於被告被訴傷害戴章全、邱煥欽無罪部分：
一、刑事訴訟法第376條第1項各款所規定之案件，經第二審判決
    者，除第二審法院係撤銷第一審法院所為無罪、免訴、不受
    理或管轄錯誤之判決，並諭知有罪之判決，被告或得為被告
    利益上訴之人得提起上訴外，其餘均不得上訴於第三審法院
    ，為該條項所明定。
二、被告被訴傷害戴章全、邱煥欽部分，起訴書認係犯刑法第27
    7條第1項之傷害罪嫌，雖並未說明係依修正前或修正後之規
    定。然修正後之規定提高其法定本刑，自以修正前之規定有
    利於被告，而修正前刑法第277條第1項規定，其最重本刑為
    3年以下有期徒刑，核屬刑事訴訟法第376條第1項第1款之案
    件，又無同項但書規定之情形，自不得上訴於第三審法院。
    上訴人一併提起上訴，為法所不許，此部分應予駁回。
據上論結，應依刑事訴訟法第395條前段、第397條、第401 條，
判決如主文。
中　　華　　民　　國　 111　　年　　9 　　月　　28　　日
　                刑事第八庭審判長法　官　何　菁　莪　
                                  法　官  何　信　慶　
                                  法　官  朱　瑞　娟　
                                  法　官  黃　潔　茹　
                                  法　官  劉　興　浪　
本件正本證明與原本無異
                                  書記官
中　　華　　民　　國　 111　　年　　10　　月　　3 　　日